【裁判字號】    90,上訴,2310
【裁判日期】    901226
【裁判案由】    詐欺等
【裁判全文】
臺灣高等法院刑事判決                  九十年度上訴字第二三一號
    上  訴  人
    即  被  告  己○○
                丙○○
    右  一  人
    選任辯護人  邱六郎
右上訴人，因詐欺等案件，不服台灣台北地方法院，八十九年度訴字第一六五三號，
中華民國九十年五月二十九日第一審判決（起訴案號：台灣台北地方法院檢察署八十
八年度偵字第二０五五一號、併辦案號：同署九十年度偵字第三二九五號）提起上訴
，本院判決如左：
    主  文
原判決關於己○○、丙○○部分撤銷。
己○○共同常業詐欺，累犯，處有期徒刑壹年拾月。附表一、二、三、四、五所示偽
造申請書、同意書上偽造之印文、署押、及偽造上述印文所蓋用之偽造印章（含扣案
之附表八、九偽造印章）、扣案之附表八、九所示偽造立法院職員證影本、軍人身份
證影本、行動電話門號申請書、現金新台幣壹萬參仟元、附表八所示變造劉志忠身份
證上之丙○○相片壹張、附表七編號一所示之變造林岳甫身份證上之丁○○相片壹張
均沒收。
丙○○共同常業詐欺，累犯，處有期徒刑柒月。附表四所示偽造申請書、同意書上偽
造之印文、署押及偽造上述印文所蓋用之偽造印章（含扣案之附表八、九所示偽造印
章）、扣案之附表八、九所示偽造立法院職員證影本、軍人身份證影本、行動電話門
號申請書、現金新台幣壹萬參仟元、附表八所示變造劉志忠身份證上之丙○○相片壹
張均沒收。
    事  實
一、己○○曾因違反麻醉藥品管理條例案件，經判決後裁定應執行有期徒刑八月，於
    民國八十五年十二月三十一日易科罰金執行完畢。丙○○亦因違反麻醉藥品管理
    條例案件，經台灣台北地方法院判處有期徒刑四月，於八十五年十一月十四日易
    科罰金執行完畢。詎均不知悔改，己○○明知附表一、二、三、四、五所示被冒
    名人之身份證係來路不明之贓物，竟基於概括犯意，於八十九年八月間在台北市
    向姓名年籍不詳、綽號「東東」之成年男子以每張新臺幣（下同）貳仟元之代價
    故予買受後，與成年人邱振南、蕭俊琪（另由檢察官追查中，未據起訴）等人基
    於概括之犯意聯絡，由己○○負責委請不知情之刻印店偽刻被冒名人之印章，並
    以換貼相片之方式變造部分被冒名之申請人或代理人身分證影本後，交予邱鎮南
    等人；自八十九年八月中旬間某日起，基於常業詐欺之犯意由各成員分別持用之
    ，而假冒附表一、二、三所示被冒名人名義，蓋用印文或簽名，偽造附表一、二
    、三所示名義人製作之行動電話服務申請書或同意書，連續行使交付和信電訊股
    份有限公司（以下簡稱和信電訊公司）、遠傳電信股份有限公司（以下簡稱遠傳
    電信公司）、中華電信股份有限公司（以下簡稱中華電信公司）之台北市等地經
    銷處，並依各該公司規定支付促銷優惠對價，申設各該附表對應之行動電話門號
    ，取得行動電話ＳＩＭ卡及一次多人申請所贈送手機十支；各電信公司因陷於錯
    誤而以上述附表所示被冒名人名義核准行動電話門號，足以生損害於附表一、二
    、三所示之被冒名人及各電信公司對於行動電話申請管理之正確性。及損失固定
    期間收得電信資費之利益。己○○並陸續在台北市○○○路○段一二八號之三住
    處、台北市○○路四十三號三樓之四租住處等地，以丙○○之相片換貼變造身份
    證，另以更改姓名、換貼丙○○等人相片後影印成附表四所示證件之方式，重新
    偽造附表四所示被冒名人名義之立法院職員證或軍人身份證等證件影本；且自八
    十九年九月間起，以每申請一行動電話門號五佰元之對價，僱請丙○○與前述己○○等集團成員共同基於常業詐欺犯意聯絡，持附表四所示之偽造證件影本，假
    冒附表四所示之被冒名人名義，偽造印文或簽名，先後偽造附表四所示之行動電
    話服務申請書、同意書，行使交付台灣大哥大電信股份有限公司（以下簡稱台灣
    大哥大公司），並依規定支付促銷優惠對價，申設行動電話門號後，取得行動電
    話ＳＩＭ卡及一次多人申請、所贈送之手機；台灣大哥大公司陷於錯誤因而以附
    表四所示被冒名人名義核准行動電話門號，足以生損害於附表四所示之被冒名人
    及台灣大哥大公司對於行動電話申請管理之正確性。及固定期間收得電信資費之
    利益。嗣於八十九年十月十七日己○○又以相同手法換貼丁○○相片變造林岳甫
    身份證正本後，與丁○○（已判刑確定）基於同前犯意聯絡，約定以每申請一門
    號可得一千元之對價，僱請丁○○於同日至中華電信公司，連續假冒附表五所示
    被冒名人名義，蓋用印文或簽名，先後偽造附表五所示之行動電話服務申請書、
    同意書，行使交付中華電信公司，足以生損害於各該被冒名人及中華電信公司對
    行動電話門號申請管理之正確性；所得ＳＩＭ卡以每門號以一千五百元至二千元
    售予綽號「陳大哥」所贈手機以低於市價售予通訊行或踐售「陳大哥」牟利朋分
    ，被告等三人以此維生八十九年八月十七日下午五時丁○○至中華電信以戊○○
    、陳志保、林岳甫三人名義申請七線行動電話門號時，為承辦人發覺，而報警當
    場查獲，並扣得附表五所示之偽造文書及附表七所示之換貼丁○○照片變造而成
    之林岳甫身分證一枚、戊○○、陳志保身分證各一枚及偽造之戊○○、陳志保、
    林岳甫三人之印章各一枚。旋循線在台北市○○路四十三號前，查獲己○○、丙○○二人，並分別自丙○○及己○○現住處及車上，查扣附表八、九所示之物（
    其中附表八所示之劉志忠身份證正本已經變造換貼丙○○相片），含轉售前揭冒
    名申請行動電話卡所得之現金壹萬參仟元。
二、案經臺北市政府警察局移送臺灣臺北地方法院檢察署檢察官偵查起訴，及移送併
    辦。
    理  由
一、右開事實，訊據上訴人己○○、丙○○（以下均稱被告）被告丙○○辯稱申請行
    動電話門號相關文件係己○○事先填好交其辦理，不知有偽造文書情事，被告己○○固坦承：於故買來源不明之身分證贓物後，變造相關身份證、偽造立法院職
    員證、軍人身份證影本供集團成員行使，與丙○○、丁○○等人共同行使附表三
    、四、五所示偽造文書，向中華電信公司及台灣大哥大公司冒名申請行動電話門
    號之事實，惟矢口否認有附表一、二所示之行使偽造私文書犯行，辯稱：相關成
    員僅向台灣大哥大公司及中華電信公司冒名申請行動電話門號，至附表一、二所
    示向和信電訊公司及遠傳電信公司所為之冒名申請手續，並非其親自或授意他人
    辦理云云。
二、惟查：
  (一)右揭事實，業據被告己○○於警訊、偵查（偵查卷第十一頁背面、第八十七頁參
    照）及原審八十九年十二月十一日調查期日供承不諱，核與同案被告丙○○、丁○○供述情節相符，並據證人庚○○、附表所示被害人甲○○、戊○○、林國華
    、乙○○等人分別於警訊中證述明確。另有中華電信公司台灣北區電信分公司新
    莊營運處九十年二月八日莊服字第九○Ｃ○六○○○二九號函、中華電信公司台
    灣北區電信分公司雙和營運處九十年二月十三日雙服九十字第Ａ○二六號函、和
    信電訊公司九十年二月十四日（九十）和信字第○一九九號函、遠傳電信公司九
    十年一月二十日函、台灣大哥大公司函、中華電信股份有限公司台灣北區電信分
    公司台北北區營運處九十年四月三十日北北服字第九○Ｃ○六○○五五二號函檢
    送本院之附表一、二、三、四所示冒名申請書、同意書、偽造立法院職員證、軍
    人身份證影本附卷及附表五、七、八、九所示之物及申請書扣案可資佐證。
  (二)被告己○○既自承曾指示相關成員向台灣大哥大公司冒名申請附表四所示之行動
    電話門號等情甚詳；且查同時期被害人陳志保、陳記田、鄭巧雲、陳弘昌除遭被
    告己○○等人冒名向台灣大哥大公司申請行動電話門號外，陳志保、陳記田、鄭
    巧雲尚於同時期遭冒名向和信電訊公司申請行動電話門號，陳弘昌則另於同時期
    遭冒名向遠傳電信公司申請行動電話門號，此有台北市政府警察局九十年一月八
    日北市警刑電字第八九三三三六一四○○號函檢送原審之各電信公司遭冒名申請
    行動電話門號明細表在卷可資比對參照。足見被告己○○等人於持有上開被害人
    證件期間，除向台灣大哥大公司及中華電信公司冒名申請行動電話門號外，尚另
    先後冒名向和信電訊公司及遠傳電信公司申請附表一、二所示之行動電話門號。
    被告己○○所辯：其於取得各被冒名人之身分證後，僅向台灣大哥大公司、中華
    電信公司冒名申請行動電話門號云云，顯與該期間內，部分被冒名人尚另遭冒名
    向和信電訊公司、遠傳電信公司申請行動電話門號之客觀事實不符，不足採信。
    被告等假冒陳楊聰美名義向台灣大哥大公司申請行動電話門號時，於申請書所留
    之帳單寄送地址為「台北市○○街四○三巷六號四樓」，然被冒名人陳弘昌遭冒
    名向遠傳電信公司申請行動電話門號時，該行為人所留之帳單記送地址亦為「台
    北市○○區○○街四○三巷六號四樓」，有各該電信公司檢送原審之陳楊聰美、
    陳弘昌行動電話門號申請書影本在卷可證。顯見該部分冒名申請行為係同一犯罪
    集團所為。被告己○○空言辯稱：該時期其未持購得之證件向遠傳電信公司冒名
    申請門號云云，顯係事後卸責之詞。
  (三)次查被告丙○○於警訊時已坦承自八十九年九月底以己○○提供之身分證填寫申
    請單持向台灣大哥大申請行動電話門號，已辦妥ＳＩＭ卡號共七張（見偵查卷第
    十五頁反面），而冒名申請中有他人身分證換貼丙○○相片者，從丙○○身上及
    其車內查扣劉志忠、盧阿霞身分證、印章、偽造盧阿霞立法院職員證、劉志忠軍
    人身分證影本、台灣大哥大申請書七張，其中劉志忠ＳＩＭ卡三張盧阿霞四張、
    行動電話手機二支（見偵查卷三十九頁）所辯不知有偽造文書情形，與查證所得
    不符，不足採信。
  (四)綜上所述，本件事證明確，被告犯行堪以認定。
三、被告己○○故買來路不明之身分證贓物犯行，核係犯刑法第三百四十九條第二項
    故買贓物罪；又嗣後委不知情之刻印店偽刻印章，變造身份證、偽造立法院職員
    證、軍人身份證影本，僱請丙○○、丁○○等人各持以蓋用印文或偽造署押以偽
    造申請書，分別向台灣大哥大公司、中華電信公司等電信公司行使申請事實欄所
    示行動電話門號，核係犯同法第二百十六條、第二百十二條行使變造身份證罪、
    同法第二百十六條、第二百十條之行使偽造私文書罪；其等由己○○委請不知情
    刻印店偽刻印章所犯刑法第二百十七條第一項為間接正犯。以盜刻印章供蓋用印
    文及由被告丙○○、丁○○偽造署名行為，係偽造私文書之部分行為均不另論罪
    ；又偽造私文書、變造身份證、偽造其他證件影本後進而行使，該偽造私文書、
    變造身份證、偽造其他證件影本之低度行為分別偽行使之高度行為所吸收，均不
    另論罪。又起訴書犯罪事實欄已敘明起訴被告己○○故買贓物之犯罪事實，是證
    據並所犯法條欄雖漏列刑法第三百四十九條第二項故買贓物罪，本院仍應予審判
    。被告己○○就附表一、二、三之冒名申請行動電話門號犯行與邱振南、蕭俊琪
    等人；就附表四所示之冒名申請行動電話犯行與被告丙○○、邱振南、蕭俊琪等
    人；就附表五所示之冒名申請行動電話犯行與被告丁○○分別有犯意聯絡及行為
    分擔，各就上述附表所示之犯行為共同正犯。被告己○○等人各次冒名申請附表
    四、五所示之行動電話門號時，分別係以一申請行為同時行使變造身份證、偽造
    立法院職員證等其他證件、偽造申請書、同意書等私文書，均在詐取各電訊公司
    優惠差價附贈手機及固定期間電訊租費，另犯刑法第三百四十條常業詐欺罪而同
    時觸犯同法第二百十六條、第二百十二條及同法第二百十六條、第二百十條之數
    罪名，為想像競合犯，依法從一重之常業詐欺罪論處。又被告己○○就故買贓物
    及附表一至五之行使偽造私文書犯行、被告丙○○就附表四所示行使偽造私文書
    犯行、被告丁○○就附表五所示行使偽造私文書犯行，分別均時間緊接，犯意概
    括，所犯構成要件相同，各依法以一罪論。併辦之被告己○○持有乙○○身分證
    部分，已經檢察官起訴故買贓物罪，應一併審究，附此說明。被告己○○所犯連
    續故買贓物罪與連續行使偽造私文書罪間，有方法目的之牽連關係，從一重之連
    續行使偽造私文書罪處斷。又被告己○○係自行向綽號東東之男子購入附表一至
    五所示之被冒名人身份證後，始雇用丙○○、丁○○為行使偽造私文書、變造身
    份證及偽造其他證件影本之犯行，是被告丙○○、丁○○並無從就己○○先前之
    故買贓物行為有犯意聯絡及行為分擔，附此說明。查被告己○○曾因違反麻醉藥
    品管理條例案件，經判決後裁定應執行有期徒刑八月，於八十五年十二月三十一
    日易科罰金執行完畢；被告丙○○亦因違反麻醉藥品管理條例案件，經原審判處
    有期徒刑四月，於八十五年十一月十四日易科罰金執行完畢，分別有台灣高等法
    院檢察署刑案記錄簡覆表在卷可按，其二人於五年之內再犯本件法定本刑為有期
    徒刑以上之罪，為累犯，各遞加重其本刑。
四、原審對被告等論罪科刑固非無見，惟查(一)本件被告等以向各電訊公司冒名申請門
    號，造成各電訊公司損失優惠差價之手機、電訊資費及固定期間租費無法收取，
    被告等以詐術詐得財產上不法利益，藉以維生，顯然構成常業詐欺罪，原判決認
    被告等申請門號付有對價不構成詐欺罪，法律見解已有可議(二)對被告丙○○論罪
    ，理由疏未論述已有理由不備之違法(三)事實欄對各電信公司之被行騙損失利益未
    明白認定。該損失即被告常業詐欺犯罪之動機及目的。被告己○○上訴意旨指量
    刑過重，被告丙○○以無犯意卸責，雖無可取。然原判決既有可議，自應撤銷改
    判。另查被告丙○○涉案情節輕徵，科以最低刑仍嫌過重，失業中為己○○跑腿
    ，所得甚少，客觀上值得憫恕，爰依刑法第五十九條酌減其刑。爰審酌分別被告
    己○○、丙○○之犯罪手段、動機、次數、於犯罪集團之主導性、所生危害及被
    告丙○○犯罪後態度良好坦承全部犯行等一切情狀，分別量處如主文第二項所示
    之刑。被告己○○與邱振南、蕭俊琪共同於附表一、二、三所示偽造申請書或同
    意書上偽造之印文、署押；被告己○○、丙○○、邱振南、蕭俊琪共同於附表四
    所示偽造申請書、同意書上偽造之印文、署押；被告己○○、丁○○共同於附表
    五所示偽造申請書、同意書上偽造之印文、署押，及偽造上述印文所蓋用之偽造
    印章（含扣案之附表八、九所示偽造印章），不論是否屬被告等所有，均依刑法
    第二百十九條宣告沒收。扣案之附表八、九所示偽造立法院職員證影本、軍人身
    份證影本、行動電話門號申請書等均係共犯被告己○○所有，附表八所示變造劉
    志忠身份證上之丙○○相片一張，則係共犯丙○○所有，供被告丙○○、己○○
    共同犯罪所用之物；附表七編號一所示之變造林岳甫身份證上之丁○○相片一張
    ，則係共犯丁○○所有，供被告己○○、丁○○共同犯罪所用之物，均依刑法第
    三十八條第一項第二款宣告沒收。另附表九所示之現金一萬三千元，係被告己○○、丙○○共同冒名向台灣大哥大公司申請行動電話門號轉售牟利之犯罪所得（
    被告丁○○就此部分無犯意聯絡及行為分擔），此為被告己○○所自承，依刑法
    第三十八條第一項第三款宣告沒收。至附表四所示之偽造其他證件影本，業經行
    使交付電信公司，而非被告等所有之物，不予宣告沒收，附此說明。
五、其餘公訴部份：
    (1)公訴意旨另以：
      被告三人另假冒附表六所示人之名義，向和信電訊公司、遠傳電信公司申請
      附表六所示行動電話門號，因認被告三人就附表六所示部分，亦涉有行使偽造
      私文書犯嫌。被告丙○○就附表一、二、三所示冒名向和信電訊公司、遠傳
      電信公司、中華電信公司申購行動電話門號，與己○○有犯意聯絡及行為分擔
      ，而均涉有行使偽造私文書犯嫌。
    (2)按犯罪事實應依證據認定，無證據不得推定其犯罪事實，刑事訴訟法第一百五
      十四條定有明文；且認定不利於被告之事實，須依積極證據，苟積極證據不足
      為不利於被告事實之認定時，即應為有利於被告之認定，更不必有何有利之證
      據，最高法院著有三十年上字第八一六號判例可資參照。認定犯罪事實所憑之
      證據，雖不以直接證據為限，間接證據亦包括在內，然而無論直接證據或間接
      證據，其為訴訟上之證明，須於通常一般之人均不致有所懷疑，而得確信其為
      真實之程度者，始得據為有罪之認定，倘其證明尚未達到此一程度，而有合理
      之懷疑存在而無從使事實審法院得有罪之確信時，即應由法院為諭知被告無罪
      之判決（最高法院七十六年台上字第四九八六號判參照）。
    (3)訊據被告己○○辯稱：附表六所示行動電話門號，係東東等人辦理，與其無涉
      等語。被告丙○○則辯稱：其僅至台灣大哥大公司冒名申請行動電話數次，其
      餘電信公司部分其不知情，亦未參與等語。
    (4)經查：
      公訴人雖指揮電信警察隊以電信警察隊任務編組九十年一月三日電警刑九十
        字第五○○○○四號函向原審補送附表六所示「向遠傳電信公司、和信電訊
        公司冒名申請行動電話」之犯罪事實。經查附表六所示之冒名申請行動電話
        犯行，均發生在八十九年八月中旬以前，此有台北市政府警察局九十年一月
        八日北市警刑電字第八九三三三六一四○○號函檢送本院之冒名申請行動電
        話清冊在卷可按（附於原審第一卷）。然被告己○○係自八十九年八月中旬
        起，始變造購入之身份證件，冒名申請行動電話，此為被告己○○所自承，
        並為公訴人所是認（起訴書第二頁第六行參照）。且被告己○○自八十九年
        九月間起始雇用丙○○向台灣大哥大公司冒名為本件犯行，於八十九年十月
        十一日始首次雇用丁○○向中華電信公司申請行動電話等情，亦據被告己○○、丙○○、丁○○分別於警訊及偵審中供述甚詳；而單以公訴人起訴所憑
        之被告三人於警訊、偵查中之供述，亦不足以認定被告等於八十九年八月中
        旬以前，尚有附表六所示之犯行，自不能單以司法警察列印移送之資料，認
        定被告三人另有附表六所示之共同行使偽造私文書犯行。
      公訴人雖起訴認被告丙○○、丁○○就附表一、二、三、四所示之全部犯行
        均與己○○為共同正犯；而認被告丙○○就附表一、二、三所示冒名向和信
        電訊公司、遠傳電信公司、中華電信公司申購行動電話門號，被告丁○○就
        附表一、二、三、四所示冒名向和信電訊公司、遠傳電信公司、中華電信公
        司、台灣大哥大公司申購行動電話門號之犯行，均與被告己○○有犯意聯絡
        及行為分擔。查被告己○○自八十九年九月間起始雇用丙○○向台灣大哥大
        公司冒名為本件犯行，又於八十九年十月十一日始首次雇用丁○○向中華電
        信公司申請行動電話等情，業據被告己○○、丙○○、丁○○於警訊及偵審
        中供述甚詳，如前所述。是依檢察官起訴所憑之證據，僅足認定被告丙○○
        與己○○就附表四所示之冒名向台灣大哥大公司申請行動電話門號犯行，各
        有共同犯罪之犯意聯絡及行為分擔；尚無足認定被告丙○○於受僱前就其等
        未參與之部分亦為共同正犯。
    (5)此外，又查無其他積極證據，足認被告三人確有右述公訴意旨所指犯行，不能
      證明此部份犯罪。惟公訴人認此部分事實與前開起訴論罪部分有牽連犯或連續
      犯之裁判上一罪關係，爰不另為無罪之論知，附此敘明。
據上論斷，應依刑事訴訟法第三百六十九條第一項前段、第三百六十四條、第二百九
十九條第一項前段、第二十八條、第三百四十條、第二百十六條、第二百十條、第二
百十二條、第三百四十九條第二項、第五十五條、第四十七條、第五十九條、第三十
八條第一項第二款、第三款、第二百十九條，罰金罰鍰提高標準條例第一條前段，判
決如主文。
本案經檢察官李良忠到庭執行職務。
中      華      民      國    九十      年    十二      月    二十六    日
                            臺灣高等法院刑事第十八庭
                                審判長法  官  吳      敦
                                      法  官  劉  慧  芬
                                      法  官  吳  明  峰
右正本證明與原本無異。
如不服本判決應於收受送達後十日內向本院提出上訴書狀，其未敘述上訴之理由者並
得於提起上訴後十日內向本院補提理由書（均須按他造當事人之人數附繕本）。
                                      書記官  李  華  安
中      華      民      國    九十      年    十二      月    二十七    日
附錄：本案論罪科刑法條全文
刑法第三百四十條：
以犯前條之罪為常業者，處一年以上七年以下有期徒刑，得併科五千元以下罰金。


司法院資訊處製作；財團法人民間司法改革基金會備份。
